---
title: "aids"
author: "Daniel Definski"
date: "26 01 2021"
output: html_document
---

Laduje biblioteki, ktore beda wykorzystywane.

```{r}

library("ggthemes")
library("plotly")
library("lattice")
library("tidyverse")
library("readxl")

```


Wczytuje plik i sprawdzam czy sa braki w danych.

```{r}

aids <- read.csv(file="aids.csv", header = TRUE, sep = ",", 
               dec = ".", fill = TRUE, comment.char = "#")

colnames(aids)[1] <- c("id")

any(is.na(aids))


```
Dane nie zawieraj braków, nie trzeba ich przeksztalcac.


Ogólne przedstawienie danych dotyczacych wieku.

```{r}

summary(aids$age)

```

Przedstawienie ilosci osob martwych i zywych z podzialem na plec.

```{r}

aids %>% count(status,sex) %>% rename(amount=n)

```


Przedstawienie rozdzialu ilosci zdiagnozowanych osob na stany.

```{r}

aids %>% count(state) %>% rename(amount=n)

```

Przedstawienie rozdzialu rodzaju transmisji choroby.

```{r}

aids %>% count(T.categ) %>% rename(amount=n)

```

Przedstawienie sredniej dlugosci zycia i sredniego czasu pod obserwacja.

```{r}

aids %>% filter(status=="D") %>% summarize(life_length=round(mean(age),2),diag_to_death_days=round(mean(death-diag),2))

```

Przedstawienie informacji o osobach niepelnoletnich.

```{r}

aids %>% filter(age<18) %>% arrange(age)

```

Przedstawienie informacji o 10 najstarszych zdiagnozowanych osobach.

```{r}

oldest<-aids %>% arrange(age)
tail(oldest,10)

```

Wykres przedstawia rozklad zdiagnozowanych osob wzgledem kazdego z regionow. Zawiera takze podzial na osoby zywe i martwe. Najwiecej zdiagnozowanych osob jest w Nowej Poludniowej Walii, jest tam tez najwieksza populacja.

```{r}

colors=c("#99FFFF","#660033")
ggplot(data = aids) + 
  geom_bar(mapping = aes(x=state, fill=status),width=0.7, position = position_dodge(0.8),color="black") + 
  scale_fill_manual(name="Legend", labels=c("D"="Dead", "A"="Alive"), values=colors, ) + 
  theme(plot.background = element_rect(fill="#FFFFCC"), legend.background = element_rect(fill="#FFFFCC")) +
  xlab("State") + 
  ylab("Amount") +
  ggtitle("Diagnosis amounts in states") + 
  theme(plot.title=element_text(size=20, hjust=0.5))

```

Ponizsze wykresy przedstawiaja stosunek dlugosci czasu obserwacji wzgledem wieku pacjenta z podzialem na stany. Na kazdym z nich wiekszosc punktow oscyluje w okolicach 40 lat i czas obserwacji w wiekszosci nie przekracza 1000 dni czyli okolo 3 lat.

```{r}

par(mfrow=c(2,2))

NSWframe<-aids %>% filter(state=="NSW") %>% mutate(time=death-diag)
Otherframe<-aids %>% filter(state=="Other") %>% mutate(time=death-diag)
QLDframe<-aids %>% filter(state=="QLD") %>% mutate(time=death-diag)
VICframe<-aids %>% filter(state=="VIC") %>% mutate(time=death-diag)


plot(NSWframe$age, NSWframe$time, col="#004D40",cex=0.7,type="p",pch=20,xlab="age",ylab="observation time",xlim=c(0, 82), ylim=c(0, 2500))
title("NSW")

plot(Otherframe$age, Otherframe$time, col="#00BFA5",cex=0.7,type="p",pch=20,xlab="age",ylab="observation time",xlim=c(0, 82), ylim=c(0, 2500))
title("Other")

plot(QLDframe$age, QLDframe$time, col="#BF360C",cex=0.7,type="p",pch=20,xlab="age",ylab="observation time",xlim=c(0, 82), ylim=c(0, 2500))
title("QLD")

plot(VICframe$age, VICframe$time, col="#AA00FF",cex=0.7,type="p",pch=20,xlab="age",ylab="observation time",xlim=c(0, 82), ylim=c(0, 2500))
title("VIC")


```

Ponizsze wykresy przedstawiaja stosunek wieku do dlugosci obserwacji z podzialem na typ transmisji choroby. Osoby zarazone przez matke to tylko dzieci, zarazone przez uzywki to glownie ludzie z przedzialu 20-40 lat, natomiast zarazenia przez krew nie wykazuje zadnej tendencji, tam tez czas obserwacji jest najbardziej zroznicowany.

```{r}


xyplot(death-diag~age | T.categ, aids,group=T.categ, breaks=seq(from=0,to=90,by=5),
          main="Age to observation time by transmission category",
          xlab="Age", ylab="Observation days", pch=4, cex=0.6 )

```

Poniższy histogram pokazuje rozklad prawdpodobienstwa wieku zarażenia, zielone slupki dotycza meżczyzn, a fioletowe kobiet. W przypadku meżczyzn najwieksze wartosci sa w przedziale 25-40. W przypadku kobiet, ze wzgledu na bardzo mala ilosc próbek dane nie pokazuja rzetelnych wartosci

```{r}
men<-aids %>% filter(sex=="M")
women<-aids %>% filter(sex=="F")


figure<-plot_ly(type='histogram',x=men$age, nbinsx=45, name="Male", histnorm="probability",opacity=0.8,marker = list(color="lime"))

figure<-figure %>% add_trace(x=women$age, name="Female",marker = list(color="fuchsia"))
figure<-figure %>% layout(barmode="overlay", 
                      yaxis = list(title = "Probability"),
                      xaxis = list(title = "Age"),
                      title='<b>Age distribution<b>',
                      legend=list(title=list(text='<b>Sex<b>')))


figure
```

Ponizszy wykres przedstawia ilosc zdiagnozowanych osob wzgledem wieku oraz czas obserwacji wzgledem wieku. Czesc liniowa dotyczy czasu obserwacji i jej os Y jest z prawej strony, natomiast czesc slupkowa przedstawia ilosc osob, jej os znajduje sie z lewej strony. W przypadku malej ilosci probek wykres liniowy przedtsawia wartosci bardzo różnorodne, natomiast w przypadku dużej ilosci próbek, tj. w srodkowej czesci wykresu, mozna doszukac sie pewnej liniowosci wykresu i widac delikatny spadek czasu obserwacji wzgledem wieku.

```{r}
coeff <- 10

age_to_time<-aids %>% group_by(age) %>% summarize(time=mean(death-diag))
temp=aids %>% count(age)
age_to_time<-age_to_time %>% mutate(amount=temp$n)
ggplot(data=age_to_time,aes(x=age)) +
  geom_bar(aes(y=amount),stat="identity", size=.1, alpha=.4, fill="#FF66FF", colour="#FF66FF") +
  geom_line(aes(y=time/coeff),size=0.8) +
  scale_y_continuous(name="Amount", sec.axis = sec_axis(~.*coeff, name="Observation time")) +
  ggtitle("Avg. observation time by age") + theme(plot.title=element_text(size=20, hjust=0.5))
  

```
